【裁判字號】    97,台上,1847
【裁判日期】    970430
【裁判案由】    偽造文書等罪暨反訴誣告
【裁判全文】
最高法院刑事判決            九十七年度台上字第一八四七號
上   訴   人
即  自訴  人
兼 反訴被 告  甲○○
自 訴代理 人
兼選任辯護人  張家豪律師
              黃毓棋律師
被        告
即  反訴  人  乙○○
上列上訴人因自訴被告偽造文書等罪及反訴被告誣告案件，不服
台灣高等法院中華民國九十七年一月十六日第二審判決（九十六
年度上訴字第五０四三號，自訴案號：台灣台北地方法院九十一
年度自字第七一七號），提起上訴，本院判決如下：
    主  文
原判決關於甲○○誣告部分撤銷，發回台灣高等法院。
其他上訴駁回。
    理  由
一、發回部分（即誣告部分）：
本件原判決認定上訴人即自訴人兼反訴被告甲○○原係俊國企業
公司員工，該公司所有台北市○○○路○段一０六號錦新大樓中
六十個單位不動產登記於其名下，囑託該公司總務黃昭宏處理出
租事宜，其中台北市○○○路○段一０六號地下一樓房間一間，
可設車位二個，於民國八十五年六、七月間，經梁文誠介紹，出
租予被告即反訴人乙○○，言明租期二年，租金每年新台幣（下
同）五萬元，押金一萬元，而授權黃昭宏代理，上訴人明知台北
市大安區戶政事務所出具其名義之印鑑證明及授權書以及八十五
年七月五日與乙○○訂立之房屋（車位）租賃契約暨住戶管理委
員會召開住戶會議簽到簿上其名義之印文等均非乙○○所偽造，
竟意圖使乙○○受刑事處分，基於誣告之犯意，虛構乙○○偽造
上開租賃契約及簽到簿之簽名，於九十一年九月二十四日向台灣
台北地方法院刑事庭提起自訴，自訴乙○○偽造文書等情。因而
維持第一審關於論處上訴人誣告部分罪刑之判決，駁回上訴人在
第二審之上訴，固非無見。
惟查(一)、證據之審酌，首須審認證據能力，於證據具備證據能力
而取得證據資格之後，始斟酌其證明力。而證據能力之審酌，不
以文書證據為限，供述證據亦須如是審酌，並無毋庸審酌之例外
。依據原判決理由關於程序部分所載（原判決第二頁），本件上
訴人及被告所提相關文書證據，固經原審審認，惟原審對於原判
決所採認之其他供述證據，其證據能力之審認，判決理由則付之
闕如，原判決復未述不待審認證據能力之理由，自有理由不備
之違誤。(二)、認定刑事案件之事實，以證據存在為前提，犯罪構
成要件之事實，固應以證據認定之，其他如犯罪型態、刑之加重
或減輕條件等事實以及科刑時應審酌之一切情狀，亦然。本件原
判決維持第一審量處上訴人有期徒刑十月（減刑前）之判決，理
由及：「反訴被告甲○○因不滿反訴人乙○○以錦新大樓管理
委員會主任委員身分，追討其積欠之管理費，而心生不滿，仍以
不實之情事向本院提起自訴即肇犯本件之犯罪」一節（原判決第
六－七頁），卻未見所依憑之證據基礎，判決即有認定事實不憑
證據之違誤。(三)、刑法第二百十條偽造私文書罪，以足生損害為
犯罪構成要件，固若偽造行為不足生損害者，即無以成立偽造文
書罪，自屬當然。原判決係論上訴人以刑法第二百十條偽造私文
書罪，惟證據之推論理由竟謂：「反訴被告僅是登記名義人，實
際上有關該房屋產權之處理均係由證人黃昭宏處理，亦不足生損
害於反訴被告」（原判決第五頁），當屬判決理由矛盾之違誤。
又此偽造私文書罪，並非實害犯，所謂足生損害，係指他人事實
上有因此受損害之虞而言，原判決所認定上訴人名義被冒用之事
實，果屬實在，則不因其僅為人頭名義人即無生損害之危險，併
予明。(四)、原判決既認定本件系爭不動產係俊國企業公司所有
，僅登記於上訴人名下，惟囑託該公司總務黃昭宏處理出租事宜
，據黃昭宏在第一審審理時所證：「……反訴被告只是人頭（即
上訴人），房屋租賃契約是伊（即黃昭宏）與梁文誠訂的沒錯，
伊把套房出租給梁文誠，有告知反訴被告（指其他出租部分），
但地下一樓出租給反訴人乙○○（即自訴被告），反訴被告已不
在公司，他只是人頭管不到公司的事情，所以未告知（指本件系
爭部分）。所有的租金都不是付給反訴被告」（見原審卷一第九
十六至九十八頁），如果屬實，則上訴人是否因身為人頭，未經
手租金受領，又未經告知系爭房間及可設車位出租予被告之事，
而誤認被告偽造租約主張權利？按誣告罪須虛構事實，意圖使人
受刑事處罰，始能成立，如對於事實有所誤認，缺乏誣告犯意，
則難令負誣告責任。故此攸關犯罪構成要件之事項，須嚴謹認定
。原判決認定上訴人成立誣告罪，然對此可能使上訴人產生誤認
之事項，未於判決理由詳予論斷，則有理由不備之違誤。從而，
上訴意旨指摘原判決此部分違法，尚非全無理由，應認有撤銷發
回更審之原因。
二、駁回部分（即偽造文書及毀壞建築物部分）：
按刑事訴訟法第三百七十七條規定，上訴於第三審法院，非以判
決違背法令為理由，不得為之。是提起第三審上訴，應以原判決
違背法令為理由，係屬法定要件。如果上訴理由書狀並未依據卷
內訴訟資料，具體指摘原判決不適用何種法則或如何適用不當，
或所指摘原判決違法情事，顯與法律規定得為第三審上訴理由之
違法情形，不相適合時，均應認其上訴為違背法律上之程式，予
以駁回。本件原審本於調查證據之結果，認為被告被訴偽造文書
罪，不能證明，因而維持第一審關於被告偽造文書及毀壞建築物
部分無罪之判決，已詳予明所依憑認定之證據及理由。上訴意
旨僅於其被訴誣告之論辯中，指出被告非無偽造文書等之犯罪嫌
疑而已，對於此部分並未具體指摘原判決有何違背法令，自屬違
背法律上之程式，應予駁回。而關於使公務員登載不實及竊佔部
分，係屬刑事訴訟法第三百七十六條不得上訴第三審之案件，且
本件上訴意旨並未指摘及之，已告確定，併此明。
據上論結，應依刑事訴訟法第三百九十五條前段、第三百九十七
條、第四百零一條，判決如主文。
中    華    民    國  九十七  年    四    月   三十   日
                      最高法院刑事第六庭
                          審判長法官  陳  正  庸
                                法官  賴  忠  星
                                法官  林  秀  夫
                                法官  宋      祺
                                法官  陳  祐  治
      本件正本證明與原本無異
                                      書  記  官
中    華    民    國  九十七  年    五    月    八    日
                                                      K


司法院資訊處製作；財團法人民間司法改革基金會備份。
